【裁判字號】    98,親,38
【裁判日期】    990205
【裁判案由】    確認親子關係不存在
【裁判全文】
臺灣雲林地方法院民事判決                98年度親字第38號
原      告  乙○○
法定代理人  丁○○
訴訟代理人  林俊欽律師
被      告  甲○○
上列當事人間請求確認親子關係不存在事件，於中華民國99年01
月29日言詞辯論終結，本院判決如下：
    主      文
確認原告乙○○（女、民國○○年○○月○○日生、國民身分證統一編
號：Ｚ000000000號）非被告甲○○之婚生子女。
訴訟費用新臺幣仟元由原告負擔。
    事實及理由
甲、程序事項：
    被告經合法通知，未於言詞辯論期日到場，查無民事訴訟法
    第386 條各款所列情形之一，依原告之聲請，由其一造辯論
    而為判決。
乙、兩造之主張：
一、原告主張：原告生母丁○○於認識被告之前，即由第三人受
    孕而懷有原告在身，嗣後原告生母經第三人介紹認識被告，
    被告明知原告生母所懷非其骨肉且已大腹便便即將臨盆，但
    仍表示不介意其過去，且願意接受並扶養原告，因此原告生
    母才於民國（下同）82年05月19日與被告結婚，並於同年月
    30日產下原告，向戶政機關申報出生登記時，原告因而被登
    載為被告之婚生子女。惟依原告出生之日距其二人結婚之日
    僅相隔十餘日推算，兩造顯無任何親子關係，為此提起本件
    確認親子關係不存在之訴等語。並聲明如主文所示。
二、被告方面：被告未於言詞辯論期日到場，亦未提出任何書狀
    作何有利於自己之聲明或陳述。
丙、法院之心證：
一、按確認法律關係之訴，非原告有即受確認判決之法律上利益
    者，不得提起之，民事訴訟法第247 條第1 項前段定有明文
    。而所謂即受確認判決之法律上利益，係指因法律關係之存
    否不明確，致原告在私法上之地位有受侵害之危險，且此項
    危險得以對於被告之確認判決除去之者而言，故確認法律關
    係成立或不成立之訴，苟具備前開要件，即得謂有即受確認
    判決之法律上利益，有最高法院42年度臺上字第1031號判例
    意旨可供參照。又父母子女關係是否存在，不僅影響雙方之
    身分，且有關於雙方因該身分而產生之法律關係，亦將隨之
    變動（例如民法第1115條至第1116條所定扶養權利義務及民
    法第1138條繼承權利等法律關係），故如有提起確認親子關
    係存在或不存在之訴之必要，可隨時提起確認之訴，此觀最
    高法院62年10月30日第3 次民庭庭推總會議決議（八）意旨
    即明。本件原告起訴主張被告與原告之間不具有真實血緣關
    係，則兩造戶籍登記之身分關係即非明確而有不安之狀態，
    勢將影響雙方因該身分所生之法律關係，而此種不安之狀態
    既得以確認判決除去，且原告不能提起他訴以為救濟，揆諸
    前揭說明，自應認原告有即受本件確認判決之法律上利益，
    是原告自得提起本件確認之訴。
二、次按，從子女出生日回溯第181 起至第302 日止，為受胎期
    間。能證明受胎回溯在前項第181 日以內或第302 日以前者
    ，以其期間為受胎期間，民法第1062條定有明文。而民法之
    準正既係生父與非婚生子女有血統聯繫者，且必須是非婚生
    子女之生父與生母結婚，子女始取得夫妻婚生子女之地位，
    故妻所生之非婚生子女如與夫無真實血緣關係（即非自夫受
    胎所生），縱使夫妻結婚亦無法使該子女成為婚生子女，有
    最高法院83年度臺上字第1117號判決可資參照。再者，當事
    人因妨礙他造使用，故意將證據滅失、隱匿或致礙難使用者
    ，法院得審酌情形認他造關於該證據之主張或依該證據應證
    之事實為真實，民事訴訟法第282 條之1 第1 項定有明文。
    揆其立法意旨，在於防杜當事人妨礙他造舉證活動，違反訴
    訟誠信原則，以取得有利之訴訟結果，法院得審酌當事人妨
    礙他造舉證之態樣及其所妨礙證據之重要性等情形，依自由
    心證認他造關於該證據之主張或依該證據應證之事實為真實
    ，以示制裁。又確認親子關係不存在之訴，涉及子女與其名
    義上父親之血統及身分關係，與社會公益有關，法院得斟酌
    當事人所未提出之事實（民事訴訟法第595 條第1 項），從
    而法院不能依當事人聲明之證據而得心證，或因其他情形認
    為必要時，得依職權調查證據，不能因一方當事人之不配合
    檢驗，而使他方當事人受不利之判決，此合先敘明。
三、本件原告主張之上開事實，業據其提出戶籍謄本為證，並經
    證人即原告之舅舅丙○○到庭陳稱：「（原告之母與被告何
    時結婚？）原告出生那年結婚，原告現在已經高中一年級，
    所以應該是十六、七年前。（原告之母及被告如何認識結婚
    ？）原告之母之前變胖，是我舅媽來我家，覺得不對勁，發
    現她懷孕了，所以就想說趕快把她嫁掉，透過甲○○的阿姨
    ，認識甲○○，兩造根本也沒有認識，就直接結婚。（從發
    現懷孕到結婚多久？）很快，約一、二個月，因那時候原告
    的媽媽肚子已經很大。原告之母與被告結婚沒多久就生下原
    告」等語，亦經原告之外祖母陳廖秀珠於台灣新竹地方法院
    98年度親字第17號審理時證述在卷（見該卷第17、18頁），
    而被告經合法通知，然未於言詞辯論期日到場，亦未提出任
    何書狀作有利於自己之聲明或陳述，堪信原告此部分之主張
    為實在。
四、又查，原告是否為被告之女為本件重要爭點，而親子血緣鑑
    定之勘驗方法，對親子關係之判定有其科學之依據及可信度
    ，且此親子血緣鑑定必須被告本身參與始可，例如以被告之
    血液、毛髮、唾液等，即勘驗之標的物存在於被告本身，故
    本院囑託財團法人佛教慈濟綜合醫院大林分院為兩造為親子
    血緣關係鑑定，惟僅原告到場，被告雖經通知，卻未到場接
    受檢驗，有該院99年01月13日慈醫大林文字第990080號函1
    件在卷可稽。是依民事訴訟法第282 條之1 第1 項及同法第
    367 條準用同法第343 條、第345 條第1 項之規定，本院得
    審酌情形認原告關於該證據、勘驗物之主張或依該勘驗物應
    證之事實為真實，而其不利益由被告負擔。從而，本院審酌
    上開事證，即對於阻擾提出證據或阻擾勘驗之被告課以不利
    益，而認他造即原告關於依該證據、勘驗標的物應證之事實
    為真實，亦即原告與被告間，並不具有真實血緣關係，原告
    顯非被告之婚生子女乙節可認屬實，自堪信原告之主張為真
    正。
四、綜上所述，本件原告出生時，雖登記為訴外人丁○○與被告
    甲○○所生之婚生子女，然原告實非丁○○自被告受胎所生
    。惟戶籍資料登記原告乙○○之生父為甲○○，即與事實不
    符，揆諸前揭說明，原告請求確認其與被告甲○○間之親子
    關係不存在，為有理由，應予准許。
丁、據上論結，本件原告之訴為有理由，依民事訴訟法第385 條
    第1 項前段、第78條，判決如主文。
中    華    民    國    99    年     2    月     5    日
                  家事法庭法  官  潘雅惠
以上正本係照原本作成。
如對本判決上訴，須於判決送達後20日內向本院提出上訴狀（須
附繕本）並需繳納上訴費用新臺幣4,500 元。
中    華    民    國    99    年     2    月     5    日
                          書記官  陳美華

司法院資訊處製作；財團法人民間司法改革基金會備份。
